臺灣高等法院刑事判決　　　　　　　　　　　　　九十一年度上訴字第二二五五號
　　上　訴　人　甲○○
　　即　被　告
　　選任辯護人　楊隆源
右上訴人因偽證案案件，不服臺灣新竹地方法院九十一年度訴字第八七號，中華民國
九十一年六月六日第一審判決（起訴案號：臺灣新竹地方法院檢察署八十九年度偵字
第四九七二號）提起上訴，本院判決如左：
    主  文
上訴駁回。
甲○○緩刑年。
    事  實
一、緣丙○○為張老苟（已歿）之嫡孫，曾於民國（下同）八十二年四月五日，就其
    先祖張老苟留下坐落苗栗縣頭份鎮○○○段六六三地號、同段六五八之四地號、
    同段六五八之九地號等三筆土地，與張老苟之長子張阿銀、三子張阿房、四子張
    添枝訂立遺產分鬮書，約定由四人各取得上開三筆土地所有權應有部分四分之一
    ，並於八十三年元月十六日由張老苟前揭子嗣與張老苟胞兄張阿度（已歿）之子
    孫乙○○、甲○○等人訂立建築祠堂同意書，約定將上開三筆土地作為張氏祠堂
之建築用地，建築工程款由張阿度、張老苟兩大房平均負擔及捐獻，而因張添枝
    事後就張老苟於三十八年間所購信託登記於其名義之上開尖山下段六五八之四地
    號土地拒不依約履行，丙○○乃向臺灣新竹地方法院院請求張添枝應將上開尖山
    下段六五八之四地號土地所有權應有部分四分之一移轉登記予丙○○，詎甲○○
    竟於八十七年七月二十一日下午二時四十分，在臺灣新竹地方法院第二法庭公開
    審理八十六年度簡上字第一二九號丙○○請求張添枝所有權移轉登記案件時為證
    人，就案情有重要關係之「遺產分鬮書是否有效簽立」之事項，供前具結，附和
    張添枝所捏造之事實虛偽證稱：「我看到丙○○將分鬮書夾到建祠堂同意書下方
    ，即告知張添枝，當時在場的張添枝、乙○○等人都知道這樣」及「（分鬮書夾
    在建祠堂同意書下張阿銀、張阿房有無在場？）有在場，張阿房及張阿銀是上訴
    人丙○○牽他們之手蓋章，他說他們不識字，他們知道此事後，說：我們被騙了
    。」等語，乙○○於臺灣新竹地方法院上開八十六年度簡上字第一二九號丙○○
    請求張添枝所有權移轉登記案件當日審理時，亦就案情有關係之重要事項到庭作
    證並供後具結，而為虛偽陳述謂：「（八十三年元月十六日簽建祠堂同意書時有
    無看見分鬮書？）沒看過，八十三年元月十六日當時沒看過分鬮書，是過了約
    一、二分鐘後，看到被上訴人張添枝及甲○○在說：怎麼多了一份分鬮書放在建
    祠堂同意書下面」等語（乙○○部分經臺灣新竹地方法院判處有期徒刑伍月，緩
    刑年確定），足生損害於司法機關審判之公正與丙○○，幸經臺灣新竹地方法
    院院查知甲○○及乙○○證述之內容不實，而於八十八年四月二十一日判決張添
    枝應將苗栗縣頭份鎮○○○段六五八之四地號土地所有權應有部分四分之一移轉
    登記予丙○○。
二、案經丙○○告發臺灣新竹地方法院檢察署檢察官偵查起訴。
    理  由
一、上訴人即被告甲○○經合法傳喚雖未到庭，惟被告甲○○與乙○○均坦承在臺灣
    新竹地方法院上開時日審理八十六年度簡上字第一二九號丙○○請求張添枝所有
    權移轉登記案件時為證人，且有具結分別為右揭證述，被告甲○○雖曾辯稱：「
    其當日確有看到分鬮書跟建祠堂同意書同時簽立，並旋即告知張添枝，當時在場
    的張添枝、乙○○等人都知道，後來丙○○離開時，並未將分鬮書帶走，乃由張
    添枝保管分鬮書」云云，但其於本院調查時已坦承：「我不清楚，我是誤會，才
    會這樣，我在民事庭才會說出這樣錯誤的話來，所以我承認在原審所說的不對」
    等詞（本院卷第三七頁）。
二、經查：
(一)、丙○○所提出其與張阿銀、張阿房及張添枝共同於八十二年四月五日所簽立之遺
    產分鬮書既為張添枝不否認上開簽名之真正，且遺產分鬮書上丙○○、張添枝及
    張阿銀、張阿房之簽名均與前揭八十三年元月十六日建築祠堂同意書相同等情，
    亦經原審法院審理八十六年度簡上字第一二九號丙○○請求張添枝所有權移轉登
    記案件時，將上開遺產分鬮書與建築祠堂同意書送請法務部調查局鑑定屬實，業
    據原審法院依職權調閱該案卷宗核閱無訛，有法務部調查局八十七年四月三十日
    八十七陸(二)第00000000號鑑定通知書附卷可稽（原審法院八十六年度簡
    上字第一二九號卷宗第八十四頁），足見丙○○、張添枝、張阿銀、張阿房應係
    親簽上開遺產分鬮書無疑，是被告甲○○於該案審理時證述：「張阿房及張阿銀
    是丙○○牽他們之手在分鬮書上蓋章」等語，顯有不實。
(二)、上開「遺產分鬮書」及「建築祠堂同意書」，其間既有如后之不同：八十二年
    「遺產分鬮書」與八十三年元月十六日建祠堂同意書所使用之十行紙，其紙質及
  顏色均屬不同。八十二年「遺產分鬮書」與八十三年元月十六日建祠堂同意書
    ，其文書格式及簽名位置均有不同，八十二年「遺產分鬮書」其正面全部為文書
    內容之記載，背面則標示「立遺產分鬮書人」，由張阿銀、張添枝、張阿房、丙○○依序由右至左逐一簽署姓名、蓋印，排列整齊；至於八十三年元月十六日建
    築祠堂同意書，其正面前半段為文書之內容，正面後半段及背面為空白，任由當
    事人隨意選擇簽署姓名處所，「張阿銀」簽名處左邊為「張添枝」、正下方為「
    張阿房」，三人均簽署於文書正面後段。八十二年「遺產分鬮書」與八十三年
    元月十六日建築祠堂同意書之簽署方式亦有不同，八十三年元月十六日建築祠堂
    同意書係由各當事人透過複寫紙而簽署姓名後，再由各當事人逐一蓋章或捺指印
    ，而八十二年「遺產分鬮書」則係由各當事人逐一簽名並蓋章或捺指印。八十
    二年「遺產分鬮書」係由丙○○、張添枝、張阿銀、張阿房等四人簽名蓋章，而
    八十三年建築祠堂同意書則除丙○○、張添枝、張阿銀、張阿房四人外，尚有張
    阿度該房子嗣甲○○、張桂松、張國華、張國森、張榮吉、乙○○、張國清等人
    簽署，既有遺產分鬮書、建築祠堂同意書各一件附卷為憑（偵卷第七頁、第七七
    頁）。則上開八十二年「遺產分鬮書」與八十三年元月十六日建築祠堂同意書所
    使用之十行紙，其紙質與顏色均有不同，苟如被告甲○○與乙○○所稱八十二年
    之分鬮書係遭丙○○夾帶於八十三年建築祠堂同意書下方而令張添枝、張阿銀、
    張阿房同時簽署，衡情，其所使用之紙張應屬相同，何以上開八十二年「遺產分
    鬮書」與八十三年元月十六日建築祠堂同意書所用紙張卻有不同，且被告甲○○
    與乙○○及張老苟子孫丙○○等於八十三年元月十六日聚會之目的既在簽署建築
    祠堂同意書，而當天各族人又係以透過複寫紙方式簽署姓名後，始逐一蓋章或捺
    指印，而非就每一份建築祠堂同意書簽名、蓋印，則丙○○如何能夠夾帶而令張
    添枝、張阿銀及張阿房再次於文書格式不同之八十二年「遺產分鬮書」上簽署姓
    名。
(三)、況該八十二年「遺產分鬮書」簽署姓名處，已標明「立遺產分鬮書人」之文字，
    且其文書格式及簽名位置，亦與八十三年元月十六日建築祠堂同意書均有不同，
    一般人亦不致受夾帶矇蔽而誤簽。再者，八十二年「遺產分鬮書」倘若係遭丙○○夾帶所簽，則該「遺產分鬮書」與八十三年元月十六日建築祠堂同意書內，張
    添枝、張阿銀、張阿房其簽署姓名之位置應大致相仿，何以上開八十二年「遺產
    分鬮書」背面下方，「張阿銀」「張添枝」「張阿房」姓名由右至左排列整齊，
    而八十三年元月十六日建築祠堂同意書正面上方「張阿銀」簽名處左邊為「張添
    枝」、正下方為「張阿房」，簽名位置截然不同，另丙○○倘有意夾帶矇蔽，又
    何須備妥四份八十二年「遺產分鬮書」而於簽署後由各當事人每人收執一份，遑
    論張添枝發現夾帶後，又為何遲遲未採取法律行動，凡此種種均足證被告甲○○
    所稱丙○○將八十二年「遺產分鬮書」夾帶到建祠堂同意書下方云云，實與常情
    不符，要難採信。
(四)、被告甲○○於原審法院八十六年度簡上字第一二九號案件上開時日審理時證稱：
    「八十三年元月十六日丙○○將分鬮書夾在建祠堂同意書下，我有看見，我告訴
    張添枝說丙○○將分鬮書夾在下面，我發現後約一分鐘告訴張添枝，張添枝要向
    丙○○要回來分鬮書，丙○○趕快離開，我看到丙○○將分鬮書夾到建祠堂同意
    書下方即告知張添枝，當時在場的張添枝、乙○○等人都知道」等語，核與被告
    乙○○當日證述：「八十三年元月十六日簽祠堂同意書，分鬮書沒有簽，分鬮書
  我不知道，沒看過，可能是夾在簽祠堂同意書下面，我事後猜測可能是在簽建祠
    堂同意書時夾在下面，沒有人告訴我分鬮書夾在建祠堂同意書下面」等語不符，
    是被告甲○○與乙○○於簽立建築祠堂同意書時既同時在場，惟被告甲○○於該
    案審理時既證述曾告知在場者夾帶等情，顯與共同被告乙○○於該案證稱係自行
    猜測、無人告知等語相互矛盾。則被告甲○○、乙○○既係上開「遺產分鬮書」
    所載苗栗縣頭份鎮○○○段六六三地號土地登記所有權人張阿房度之繼承人，上
    開六六三地號土地嗣並於八十五年七月九日移轉登記為被告甲○○、乙○○所有
    ，有土地謄本附卷可稽（偵卷第三七頁），益見被告甲○○、乙○○就上開八十
    二年「遺產分鬮書」之簽署顯有利害關係，如確有查悉丙○○將八十二年「遺產
    分鬮書」夾帶到建祠堂同意書下方令張老苟之繼承人簽署，應無不就事件經過印
    象深刻之理，是共同被告乙○○辯稱其不知道為何會多了一份分鬮書，沒有人告
    訴其分鬮書夾到建祠堂同意書下方云云，顯違常情，亦難採信。
(五)、綜上，被告甲○○與共同被告乙○○於原審法院八十六年度簡上字第一二九號丙○○請求張添枝所有權移轉登記案件時所為遺產分鬮書係與建築祠堂同意書同時
    簽立之證詞顯係虛偽不實，且其等上開證述內容顯無出於誤認之情，又與丙○○
    能否依該分鬮書請求張添枝將苗栗縣頭份鎮○○○段六五八之四地號土地所有權
    應有部分四分之一移轉登記予丙○○之案情有重要關係，是被告甲○○、乙○○
    辯稱並無偽證情形云云，顯係事後卸責之詞，不足採信，事證明確，被告甲○○
    與共同被告乙○○犯行明確，應依法論科。
三、論罪科刑部分：
(一)、核被告甲○○所為，係犯刑法第一百六十八條之偽證罪。公訴人起訴事實雖未敘
    及被告甲○○於原審法院八十六年度簡上字第一二九號案件虛偽證述：「（分鬮
    書夾在建祠堂同意書下張阿銀、張阿房有無在場？）有在場，張阿房及張阿銀是
    上訴人丙○○牽他們之手蓋章，他說他們不識字，他們知道此事後，說：我們被
    騙了」之犯罪事實，然該部分事實與起訴事實既有事實上一罪關係，基於審判不
    可分原則，自應併予審究。
(二)、原審認被告甲○○罪證明確，並適用刑法第一百六十八條之規定，審酌被告甲○○迄仍堅稱遺產分鬮書係夾帶於建築祠堂同意書由丙○○以矇騙方式取得，及各
    被告犯罪之動機、目的、手段、品性、生活狀況、智識程度及犯罪後態度等一切
    情狀，量處被告甲○○有期徒刑柒月，經核原判決認事用法並無不合，量刑之諭
    知，亦屬妥適，上訴人即被告提起上訴坦承犯罪，是其指摘原判決不當，為無理
    由應予駁回。
(三)、末查被告甲○○前未曾受有期刑以上刑之宣告，有臺灣高等法院被告全國前案紀
    錄表附卷足憑，經此科刑之教訓，今後應益知慎戒，信無再犯之虞，被告老邁行
    動不便（本院第三八頁筆錄），患有胃疾（卷附診斷書），本院認本案刑之宣告
    ，以暫不執行為適當，爰併宣告緩刑三年，以啟自新。
四、上訴人即被告甲○○經合法傳喚無正當之理由不到庭，有送達證書在卷可稽，爰
    不待其陳述逕行判決，併此敘明。
五、據上論斷，應依刑事訴訟法第三百七十一條、第三百六十八條、第七十四條第一
    款，判決如主文。
本案經檢察官鍾鳳玲到庭執行職務。
中    華    民    國    九十一    年      十        月        二        日
                              臺灣高等法院刑事第七庭
                                  審判長法  官  吳  啟  民
                                        法  官  蘇  隆  惠
                                        法  官  施  俊  堯
右正本證明與原本無異。
如不服本判決，應於判決收受送達後十日內向本院提出上訴書狀，其未敘述上訴
之理由者並得於提起上訴後十日內向本院補提理由書（均須按他造當事人之人數
附繕本）。
                                        書記官  陳  彥  蕖
中    華    民    國    九十一    年      十        月        二        日
附錄：本判決論罪科刑法條全文
刑法第一百六十八條。
於執行審判職務之公署審判時或於檢查官偵查時，證人、鑑定人、通譯於案情有重要
關係之事項，供前或供後具結，而為虛偽陳述者，處七年以下有期徒刑。
